【裁判字號】    95,訴,114
【裁判日期】    950725
【裁判案由】    違反毒品危害防制條例
【裁判全文】
臺灣屏東地方法院刑事判決               95年度訴字第114號
公  訴  人  臺灣屏東地方法院檢察署檢察官
被      告  甲○○
上列被告因違反毒品危害防制條例案件，經檢察官提起公訴（95
年度毒偵字第94號）及移送併辦（同署：95年度毒偵字第395 、
535 、618 、823 、922 、987 號），嗣因被告就被訴及併案犯
罪事實為有罪之陳述，並聽取當事人意見後，本院裁定改依簡式
審判程序由受命法官獨任進行審判並判決如下：
    主  文
甲○○施用第一級毒品，累犯，處有期徒刑壹年，扣案如附表編
號1 、3 、4 、5 、6 之物，均沒收銷燬之，扣案如附表編號7
之物，沒收。
    事  實  及  理  由
一、被告甲○○於民國91年間，因施用毒品案件，經本院以91年
    度毒聲字第849 號裁定送觀察、勒戒後，認無繼續施用毒品
    之傾向，於93年6 月25日執行完畢釋放，並經臺灣屏東地方
    法院檢察署檢察官以93年度毒偵緝字第91號為不起訴處分確
    定。詎仍不知悔改，於上開觀察、勒戒執行完畢釋放後5 年
    內，復基於施用第一級毒品海洛因之犯意，自94年12月上旬
    起至95年4 月26日上午某時止，連續在屏東縣林邊鄉○○路
    文化加油站廁所內及屏東縣林邊鄉○○村○○路1 之12號住
    處，將第一級毒品海洛因加水稀釋，以注射針筒注射手臂之
    方式，施用第一級毒品海洛因多次，嗣分別於(一)95年1 月2
    日23時45分許，在屏東縣林邊鄉○○村○○路1 之4 號前為
    警查獲，並扣得如附表編號1 、2 之物；(二)95年2 月15日15
    時30分許，在屏東縣東港鎮○○路海邊堤坊為警查獲，並扣
    得如附表編號3 、4 之物；(三)95年3 月17日9 時30分許，屏
    東縣佳冬鄉71巷3 號前為警查獲，並扣得如附表編號5 、6
    之物；(四)95年4 月4 日17時40分許，並扣得如附表7 之物；
    (五)95年4 月11日8 時許，在屏東縣南州鄉○○路1 巷16之7
    號3 樓房間內為警查獲；(六)95年4 月17日17時40分許，屏東
    縣東港鎮○○路○ 路路段為警查獲；(七)95年4 月26日22時許
    ，屏東縣東港鎮興東國小為警查獲。
二、上開犯罪事實，業據被告於本院審理時坦承不諱，且被告上
    開為警查獲後所採集之尿液，經送驗後均呈嗎啡陽性反應，
    有附卷尿液受檢人真實姓名對照表7 紙、台灣檢驗科技股份
    有限公司95年1 月18日編號KＺ000000000000號、95年2 月3
    日編號KＺ000000000000號、95年3 月29日編號KＺ0000000000
    00號、95年4 月20日編號KＺ000000000000號、95年4 月26日
    編號KＺ000000000000號、95年5 月4 日編號KＺ000000000000
    號、95年5 月22日編號KＺ000000000000號檢驗報告7 紙可證
    。又被告於上開時地為警查獲時，分別扣得如附表所示之物
    乙節，有卷存搜索扣押筆錄4 紙、扣押物品目錄表4 紙、扣
    押物品清單6 紙、照片32幀可資證明；再者，上開扣案物，
    分別含有如附表所示之毒品成分，亦有各該附表編號備註欄
    所示之檢驗報告可佐；此外，並有扣案如附表所示之物可資
    證明。另被告確實有上開戒毒療程，亦有卷存臺灣高等法院
    複告前案紀錄表1 紙、不起訴處分書1 紙可憑。職是，被告
    於上開觀察勒戒執行完畢釋放後5 年內，於上開之時、地，
    分別施用海洛因之犯行，應可認定。
三、論罪科刑：
  (一)比較新舊法：按「行為後法律有變更者，適用行為時之法律
    。但行為後之法律有利於行為人者，適用最有利於行為人之
    法律。」刑法第2 條第1 項定有明文。又所稱之「法律」，
    係指刑罰所依存的整體法律狀態，故法律有變更應指足以影
    響行為的可罰性與法律效果的法令因修正或廢止而有所變更
    而言。所以刑法法律變更概念，應界定在法律規定的改變，
    足以影響刑罰權判斷者而言，刑法總則的變更，自然會影響
    到個別犯罪的成立，乃至於法律效果的結構，自屬法律變更
    ，應為新舊法之比較。再者，所稱之「變更」，係從法律變
    更之形式觀察，無論出自部分條文之新增、修正或刪除，抑
    或整部法律全文之新訂或廢止，要須對行為人之犯行，其應
    適用之成罪或刑罰條件之實質內容，發生有利或更不利行為
    人之變更為必要，倘非全文之新訂或廢止，而僅部分條文之
    條款次加以調整，或僅文字上之修改而不影響犯罪構成要件
    之內涵者，應均可認其尚不屬於刑罰法律之變更，只須於理
    由中敘明其旨為已足。亦即除法律形式有變更者外，尚須法
    律實質有變更，方屬於刑第2 條第1 項規定之「變更」（最
    高法院95年5 月23日刑事庭第8 次會議決議就刑之酌科及酌
    減，認為：「新法第五十七條、第五十九條之規定，為法院
    就刑之裁量及酌減審認標準見解之明文化，非屬法律之變更
    。」等語，可供參酌）。另，於比較時應就罪刑有關之共犯
    、未遂犯、想像競合犯、牽連犯、連續犯、結合犯，以及累
    犯加重、自首減輕暨其他法定加減原因 (如身分加減)與加
    減例等一切情形，綜其全部罪刑之結果而為比較，而為整體
    之適用，不能割裂而分別適用新舊法有利之條文。
    故意犯之累犯：94年2 月2 日公布並於95年7 月1 日施行
      之修正刑法第47條第1 項修訂累犯，以出於故意再犯者為
      限，而將再犯為過失犯排除於累犯，有科刑規範變更之情
      事，然被告於本件所犯係屬故意犯罪，已如下所述，是則
      不論修正前或修正後之規定，在法律適用之結論，均屬一
      致而無有利或不利之情形。
    沒收：94年2 月2 日公布並於95年7 月1 日施行之修正刑
      法第38條第1 項第3 款有關得沒收之物，增列「因犯罪所
      生之物」，並將第2 、3 項有關得沒收之物的所有權歸屬
      ，由屬於「犯人者為限」改為「屬於犯罪行為人者為限」
      ，有科刑規範變更之情事，惟依最高法院95年5 月23日刑
      事庭第8 次會議決議認為：從刑附屬於主刑，除法律有特
      別規定者外，依主刑所適用之法律等語，故有關沒收應隨
      同主刑適用同一之準據法，附此敘明。
    酌科：按94年2 月2 日公布，而於95年7 月1 日施行之修
      正刑法第57條第8 款增訂「犯罪行為人違反義務之程度」
      ，其條文文字有所修正，然此係法院就刑之裁量審認標準
      見解之明文化，依最高法院95年5 月23日刑事庭第8 次會
      議決議認為，非屬法律之變更，亦附此敘明。
    綜合比較：本院綜合上開全部罪刑之結果而為比較，依刑
      法第2 條第1 項前段之規定，認以整體適用修正前刑法上
      開各該規定，對被告為有利。
  (二)查海洛因，分別屬毒品危害防制條例第2 條第2 項第1 款所
    規定之第一級毒品，核被告所為，係犯毒品危害防制條例第
    10條第1 項之施用第一級毒品罪。
  (三)吸收犯：被告持有第一級毒品海洛因進而施用，其持有之低
    度行為均為施用之高度行為吸收，均不另論罪。
  (四)集合犯：
    集合犯與接續犯的概念：
      (1)集合犯：刑事法若干犯罪行為態樣，本質上原具有反覆
        、延續實行之特徵，予立法時特別歸類，定為犯罪構成
        要件之行為要素，則行為人基於概括之犯意，在密切接
        近之一定時、地持續實行之複次行為，在客觀上評價認
        為符合一個反覆、延續性之行為觀念，即僅成立一罪（
        參考最高法院95年度台上字第1079號判決）。
      (2)接續犯：行為人主觀上就同一犯罪構成事實，以單一行
        為之數個舉動接續進行，以實現一個犯罪構成要件，侵
        害同一法益，客觀上亦認係實施一個犯罪行為（最高法
        院71年台上字第28 37 號判例、92年度台上字第6744
        號判決參照）。
      (3)區別：在集合犯的法定構成要件行為，已經包含了反覆
        實施的特性，亦即多次重複的行為才是集合犯違犯的「
        常態」與「典型」；而接續犯的法定構成要件行為，並
        未如此，因此可以以單次行為來違犯，也可以以接續行
        為的方式來違犯。
    施用毒品為集合犯：在毒品危害防制條例第2 條第1 項規
      定的毒品，即具有成癮性特徵，因此施用毒品者，就具有
      反覆實施之行為特性，是依上開說明，施用毒品應為「集
      合犯」而非「接續犯」【參酌學者林鈺雄著「跨連新舊法
      之施用毒品行為- 兼論行為單數與集合犯、接續犯概念之
      比較」，刊於2006年7 月本土法學雜誌第84期第141 頁以
      下；楊雲驊先生認為施用毒品本身具有反覆實施之性質，
      連續數次施用毒品僅能被論以單一之施用毒品罪，且為集
      合犯（見法務部94年7 月新修正刑法教育訓練講義第354
      、365 頁】，雖臺灣高等法院暨所屬法院因應新修正刑法
      施行座談會第17號提案研討結果(二)認為：「如新刑法生效
      前、後之數施用毒品舉動，具有時空密切關係者，修法前
      後數施用毒品舉動，得成立接續犯單純一罪。」等語，然
      忽略了因為毒品具有成癮性的特性，而施用毒品的行為，
      也就有反覆、延續實行之集合犯的特徵，故將施用毒品之
      行為誤為「接續犯」。
    至於臺灣高等法院暨所屬法院因應新修正刑法施行座談會
      第17號提案之研討結論(一)謂：「對於施用毒品等之習慣性
      犯罪行為，於舊法時期發生並完成之行為，依裁判時之新
      法第2 條第1 項，適用有利於行為人之法律；於修正後發
      生並完成之犯罪，則依新法處理。前後兩者，再就刑法第
      51條之適用，依新法第2 條第1 項比較結果，適用舊法有
      關數罪併罰之規定處理。」等語，即將在修正前所犯數次
      施用毒品行為論以一個連續犯；另將在修正後所犯施用毒
      品行為，參照刑法第56條之修正立法理由四之意旨（即「
      至連續犯之規定廢除後，對於部分習慣犯，例如竊盜、吸
      毒等犯罪，是否會因適用數罪併罰而使刑罰過重產生不合
      理之現象一節，在實務運用上應可參考德、日等國之經驗
      ，委由學界及實務以補充解釋之方式，發展接續犯之概念
      ，對於合乎「接續犯」或「包括的一罪」之情形，認為構
      成單一之犯罪，以限縮數罪併罰之範圍，用以解決上述問
      題。」），依新法處理，然後再將此二段施用毒品行為，
      再論以數罪併罰。惟不論係將刑法修正後所犯數次施用毒
      品行為，論以「接續犯」（按：認為「接續犯」之不當已
      如上所述）或「集合犯」之包括一罪，如再將修正前之數
      次施用毒品行為，論以「連續犯」，則就同一多次施用毒
      品行為，前後竟割裂理論適用，即有矛盾。況上開結論，
      將前段採取連續犯見解比採取集合犯見解更不利於行為人
      （即得加重其刑至二分之一），後段又與前段數罪併罰，
      等於前段加重，後段又因併罰再加重，就其結論反而更加
      不利於行為人。
  (五)累犯：甲○○因犯竊盜罪，經本院以91年度易字第249 號判
    決應執行有期徒刑10月確定，於93年8 月10日執行完畢，有
    上開臺灣高等法院被告前案紀錄表1 紙附卷可參，則依上開
    之說明，其受有期徒刑執行完畢，於5 年以內再犯本件最重
    本刑為有期徒刑以上之罪，為累犯，應依修正前刑法第47條
    之規定，加重其刑。
  (六)本院審酌被告有多次施用毒品犯行，竟再為本案犯行，足見
    其不思悔改，自制力亦顯不佳；惟考量被告於本院審理時即
    能坦承犯行，犯後態度良好，而其施用毒品行為於本質上係
    屬自我戕害行為，並未對社會造成直接而過鉅之損害，反社
    會性之程度應屬較低等一切情狀，量處如主文所示之刑，以
    資懲戒。
  (八)沒收：
    扣案如附表編號3 之毒品，應依毒品危害防制例第18 條
      第1 項規定，予以沒收銷燬之。
    扣案如附表編號1 、4 、5 、6 之物，因分別與毒品海洛
      因不能析離，而視同毒品，均應依毒品危害防制例第18條
      第1 項規定，予以沒收銷燬之。
    扣案如附表編號7 之物，為被告所有，且係預備供被告施
      用第一級毒品海洛因之用，依上開說明，應依修正前刑法
      第38條第1 項第2 款宣告沒收。
    至於扣案編號2 之毒品，因與被告本件施用第一級毒品海
      洛因無關，不另為沒收銷燬之諭知。
四、另併案部分雖未據檢察官提起公訴，然該部分之犯行與檢察
    官起訴部分據有實質上一罪關係，依刑事訴訟法第267 條規
    定，自為起訴效力所及，本院即應併予審究，附此敘明。至
    於併案95年度毒偵字第823 號有關第二級毒品甲基安非他命
    部分，因與本件施用第一級毒品海洛因，無裁判上一罪或實
    質上一罪之關係，且未經起訴，本院自無從審理，另退由檢
    察官偵辦。
五、據上論斷，應依刑事訴訟法第273 條之1 第1 項、第299 條
    第1 項前段，毒品危害防制條例第10條第1 項、第18條第1
    項前段，刑法第11條、修正前刑法第47條、第38條第1 項第
    2 款，判決如主文。
中    華    民    國    95    年    7     月    25    日
                  刑事第一庭    法  官  曾吉雄
以上正本證明與原本無異。
如不服本判決應於收受本判決送達後十日內向本院提出上訴書狀，
其未敘述上訴理由者，並得於提起上訴後十日內向本院補提理由
書狀（均須按他造當事人之人數附繕本）「切勿逕送上級法院」
                                書記官  潘美碧
中    華    民    國    95    年    7     月    25    日
附表：
┌──┬──────┬──┬───────────────┬───────────────┐
│編號│項      目  │數量│重                         量 │備註                          │
├──┼──────┼──┼───────────────┼───────────────┤
│1   │含有海洛因成│1支 │                              │高雄醫學大學附設中和紀念醫院95│
│    │分之注射針筒│    │                              │年3 月14日編號0000-000號檢驗報│
│    │            │    │                              │告1 紙                        │
├──┼──────┼──┼───────────────┼───────────────┤
│2   │甲基安非他命│1包 │1.0公克                       │                              │
├──┼──────┼──┼───────────────┼───────────────┤
│3   │海洛因      │1包 │淨重0.06公克（空包裝重0.23公克│法務部調查局95年4 月13日調科壹│
│    │            │    │）                            │字第240004112 號鑑定通知書1 紙│
├──┼──────┼──┼───────────────┼───────────────┤
│4   │含有海洛因成│1支 │                              │高雄醫學大學附設中和紀念醫院95│
│    │分之注射針筒│    │                              │年3 月21日編號0000-000號檢驗報│
│    │            │    │                              │告1 紙                        │
├──┼──────┼──┼───────────────┼───────────────┤
│5   │含有海洛因注│1支 │                              │高雄醫學大學附設中和紀念醫院95│
│    │射針筒      │    │                              │年4 月24日編號0000-000號檢驗報│
│    │            │    │                              │告1 紙                        │
├──┼──────┼──┼───────────────┼───────────────┤
│6   │含有海洛因殘│1個 │                              │高雄醫學大學附設中和紀念醫院95│
│    │渣袋        │    │                              │年4 月24日編號0000-000號檢驗報│
│    │            │    │                              │告1 紙                        │
├──┼──────┼──┼───────────────┼───────────────┤
│7   │注射針筒    │1支 │                              │                              │
└──┴──────┴──┴───────────────┴───────────────┘
毒品危害防制條例第10條
施用第一級毒品者，處 6 月以上 5 年以下有期徒刑。
施用第二級毒品者，處 3 年以下有期徒刑。


司法院資訊處製作；財團法人民間司法改革基金會備份。
